臺灣臺中地方法院刑事判決　　　　　　　　　　　　　　　九十三年度訴字第二號
　　公　訴　人　臺灣臺中地方法院檢察署檢察官
　　被　　　告　戊○○
　　選任辯護人　林士傑律師
右列被告因妨害婚姻案件，經檢察官提起公訴（九十二年度偵字第一六六一一號），
本院判決如左：
    主  文
戊○○無罪。
    理  由
一、公訴意旨略以：被告戊○○於民國八十三年七月十日與告訴人辛○○，在臺中市
    ○○路西北日本料理店（下稱西北日本料理店），舉行公開之結婚儀式，宴請親
    友六桌，締結合法婚姻，為有配偶之人。詎被告竟基於重婚之故意，於該婚姻關
    係存續中之九十一年九月二十四日，在臺中市○區○○街一七一之一號，與不知
    情之越南籍女子鄧碧信舉行公開之儀式及二人以上證人之結婚典禮，而為重婚，
    並於九十一年十月八日向戶政機關為結婚之登記。因認被告涉犯刑法第二百三十
    七條前段之重婚罪嫌。
二、按犯罪事實應依證據認定之，無證據不得認定犯罪事實；又不能證明被告犯罪者
  ，應諭知無罪之判決，刑事訴訟法第一百五十四條第二項、第三百零一條第一項
    分別定有明文。又按被告否認犯罪所持之辯解縱屬不能成立或有可疑，仍非有積
    極證據足以證明其犯罪，不能遽為有罪之認定。最高法院著有四十二年度台上字
    第三七三號、四十六年度台上字第八六０號裁判可參。另結婚，應有公開儀式及
    二人以上之證人，此為民法第九百八十二條第一項所明定。所謂公開儀式，指結
    婚之當事人應行定式之禮儀，使不特定人得以共聞共見認識其為結婚者而言，而
    所謂定式之禮儀，不論係依循舊俗或新式，要必以使在場共聞共見之不特定人，
    就其所行儀式之外表，依一般客觀習慣，立可認識其為結婚者始足當之，倘就其
    現場情狀，無從認識係舉行結婚儀式，縱當事人主觀上係舉行婚禮，或縱曾同居
    生子，或在外自稱為夫妻，仍不得為有公開之定式禮儀，即難認其有婚姻關係存
    在。至花轎迎娶，乃結婚前之儀式，如結婚人雙方未當眾舉行正式結婚典禮，即
    使迎娶時曾用花轎鼓樂，尚難謂係正式結婚。最高法院五十一年台上字第五五一
    號、二十八年上字第四一二四號判例、八十年度台上字第二二四九號、八十二年
    度台上字第八六號裁判亦可參照。
三、公訴人認被告涉有右開犯行，無非係以告訴人之指訴、證人庚○○○、甲○○○
    、乙○○之證述，及告訴人提出之結婚宴客照片三張，暨被告辯稱前開餐宴係為
    其母慶生並不可採等等，資為論據。訊據被告對於其有於八十三年七月十日，在
    西北日本料理店舉辦餐宴，並於九十一年九月二十四日與越南女子鄧碧信舉行公
    開儀式及二以上證人之結婚典禮，繼而於同年十月八日辦理結婚登記等事實，固
    坦承不諱，惟堅詞否認有何右揭重婚犯行，辯稱：伊與告訴人均有過一次婚姻，
    並分別育有子女，伊早已不再有結婚念頭，故與告訴人同居前，即言明在先，二
    人只是同居，且未舉行結婚儀式，亦未發喜餅、喜帖或宴客。八十三年七月十日
    在西北日本料理店舉辦餐宴，是為伊母親慶生，故邀兄弟姐妹、朋友前來作客，
    被告並無與告訴人結婚之意思，且當日現場並無喜堂、喜幛、收禮台之擺設，被
    告與告訴人亦未配帶紅花，席間更無人主持或上台致詞。又告訴人在宴客前即表
    示要找幾位朋友參加，因而加訂一桌，至於告訴人如何向她朋友轉達餐聚內容，
    伊不知情，是於宴客當日，伊發現告訴人有向她朋友收紅包後，就跟告訴人說要
    將紅包退還，且確已退還紅包等語。經查：
（一）被告辯稱：於八十三年七月十日在西北日本料理店舉辦之餐宴，並非邀請親友
      為伊與告訴人結婚一事見證等語，核與被告胞妹己○○於本院審理時所證述之
      情節，及到場參加之證人丁○○、丙○○先後於偵查及本院審理時均結證稱：
      被告邀約聚餐時，原本並未說明理由，是到現場後，才知是為被告母親慶生宴
      客等語，證人丁○○於本院審理時復證稱：「（問：告訴人表示當天宴客是與
      被告結婚，有何意見？）我不能認同，因為我沒有包紅包。」等語，相互符合
      ，有各該筆錄在卷可考。
（二）告訴人雖指稱：前開餐宴係宴請親友為兩人之婚姻作見證等語，且經證人庚○○○於偵查中結證稱：「（提示卷內照片影本，是否參加這次宴會？）有，我
      是去參加辛○○的婚宴，我與辛○○是一起在愛麗絲飯店的同事，她大約是在
      婚宴前送喜餅來，放在公司櫃台，每位同事都有一份，但沒有喜帖，只有口頭
      邀請，說在『西北日本料理店』宴客，請我們喝喜酒，當天我參加，紅包有收
      ，但是誰收的不記得，吃飯當中，新郎、新娘有一桌、一桌的敬酒，吃完飯後
      新郎說因為是他的第二次結婚，不收禮，所以把紅包退還給我們。」等語；證
      人甲○○○於偵查中復結證稱：「我是去參加辛○○的婚宴，我與辛○○是朋
      友，她大約是在婚宴前幾天送喜餅來我家，表示她要結婚，邀我喝喜酒，但沒
      有喜帖，只有口頭邀請，說在『西北日本料理店』宴客，當天我有參加，紅包
      有收，我是直接拿給辛○○，吃飯當中，新郎、新娘有一桌、一桌的敬酒，我
      也有向她恭喜，就像一般喜宴一樣，只是沒有穿婚紗，吃完飯後新郎說因為是
      他的第二次結婚，不收禮，所以把紅包退還給我們。」等語；證人乙○○復結
      證：「（八十三年七月十日你是否參加戊○○的餐會？）有，我當時是辛○○
      服務『愛麗西施飯店』的主管，她在宴客前幾天拿喜餅到飯店給我，對我說要
      結婚了，邀我們參加婚姻喜宴，沒有喜帖，只是口頭上的邀請，當天晚上，在
      臺中市○○路日本料理店，我們有包紅包，是直接拿給辛○○的，但後來吃完
      喜宴後要離去時，辛○○與戊○○二人在門口送客時退還紅包，說是第二次結
      婚不收禮，吃飯期間，他們二人有到各桌敬酒，當天大約有五、六桌，我們也
      有恭喜，他們二人很高興，並謝謝我們參加喜宴。」等語，告訴人之兄廖坤山
      亦到庭結證稱：「（問：在八十三年七月十日在台中西北日本料理店，為何有
      這次的聚會？）他們邀請我們女方家長補辦結婚請客，當時他們二人在一起，
      算是結婚儀式的時候沒有請客．．．」、「（問：被告說八十三年七月十日宴
      客是為其母親作壽，是否如此？）沒有聽他這樣說，他是說請我們下來算是一
      種簡單的補請。」等語，有偵訊筆錄及本院審判筆錄在卷可考。但查：
  １、被告與告訴人係自八十三年七月前一、二月起至九十一年八月間止，同居生活
      ，則於八十三年七月十日在西北日本料理店舉行前開餐宴時，顯係在被告與告
      訴人甫同居生活之際，足徵二人之關係良好，感情甚篤，衡情，被告與告訴人
      若有藉前開餐宴之公開儀式，向親友宣布結婚之共識，則該二人向各自友人所
      轉達之邀約事由，當無相歧之理。然查，證人庚○○○、乙○○均係由告訴人
      告知上開餐宴之事，參加前並未與被告有過任何接觸；至於證人丁○○、丙○○則均由被告邀請參加該次餐宴，且皆於抵達現場後，才由被告處得知係為被
      告母親慶生等事實，業據上開四名證人分別於本院審理時證述明確，並為被告
      及告訴人所不爭執，而依前述，證人庚○○○、乙○○及證人丁○○、丙○○
    分別自告訴人及被告處聽聞之餐宴事由，迥然不同，顯與常情有違，究竟舉行
      前開餐宴之目的何在，自難徒憑證人庚○○○、乙○○自告訴人單方面得知是
      要參加婚宴之訊息，予以遽認。
  ２、又證人甲○○○雖到庭證稱：是被告與告訴人一同前來送喜餅並邀請伊參加餐
      宴等語，但此已為被告所否認，辯稱：並無喜餅，且於前開餐宴前，從未到過
      證人甲○○○家中，印象中只於前開餐宴後，應邀到過證人甲○○○家採葡萄
      等語，告訴人或證人甲○○○復未能提出其他確切之證據以實其說，則證人甲○○○所言是否全然可採，已非無疑。況且，被告縱使於前開餐宴前，確曾與
      告訴人一同邀請證人甲○○○參加二人之婚宴，但至多僅能認定被告與告訴人
      有以前開餐宴作為二人結婚公開儀式之心意，至於前開餐宴之舉行情形是否合
      於民法規定之結婚公開儀式，參諸前揭說明，仍應依實際舉行之情狀，是否可
      使不特定人可認識其為結婚，方能認定。基此，亦無從依據證人甲○○○此部
      分尚屬有疑之證詞，斷認前開餐宴業已符合法定之結婚公開儀式。
  ３、而查，被告辯稱：前開餐宴前均未發給親友喜帖，於宴客會場並無掛雙喜或喜
      幛，亦未設置收禮台，也沒有人主持儀式或來賓致詞，席間未播放任何音樂，
      伊與告訴人均穿著簡便衣服等語，核與告訴人指陳之情節，及到場參與之客人
      庚○○○、劉林素蓮、乙○○、丁○○、丙○○、己○○分別證述之內容，大
      致相符，並有告訴人提出之餐宴照片三張附卷可稽。告訴人之兄廖坤山於本院
      審理時更結證稱：「（問：八十三年七月十日台中宴客那次是單純請客或有其
      他結婚儀式？）沒有。只有宴客。」、「（問：現場參加賓客能否看出宴客性
      質？）．．．用看是看不出來是什麼性質。」、「（問：八十三年七月十日參
      加台中聚會，在現場有沒有辦喜事結婚佈置？）現場很簡單，我沒有注意那麼
      多，那天好像客滿的樣子，位置是在前面的走廊。」等語，有本院審判筆錄可
      考。可知，單純自前開餐宴之現場佈置、進行過程觀之，不特定人僅能認知係
      在舉行宴客，但尚無從依任何儀式得到現場正在舉行結婚典禮之認識。揆諸前
      揭法規與說明，被告與告訴人於八十三年七月十日在西北日本料理店舉行之餐
      宴，自與民法第九百八十二條第一項規定之結婚「公開儀式」要件不符。
（三）告訴人雖又謂：與被告曾至嘉義訂製喜餅，分送親友，且與被告同居生活，被
      告家人均視伊為家中一份子，且於被告母親過世時，伊亦依為人媳之禮，披麻
      帶孝，且於訃文中與其他妯娌同在媳婦之列，伊父親廖石更以姻親身分，送來
      奠儀等語，且經證人廖坤山、庚○○○、甲○○○、乙○○結證綦詳，被告、
      證人己○○除就喜餅部分皆予否認外，其餘亦均不為爭執，並有告訴人提出之
      奠儀紀錄簿資料一份可資佐憑。然查，告訴人此部分之指述，縱然均屬實在，
      惟依前揭說明，分送喜餅、為被告之母披麻帶孝、告訴人父親致送奠儀等等，
      或為結婚前之儀式，或為同居生活後，相互認定為親屬之表現，依一般客觀習
      慣，均非可使不特定人在公開場所得以共聞共見之結婚定式儀式，揆諸前揭說
      明，亦無從據以認定告訴人與被告間有婚姻關係存在。
（四）公訴人雖又以：證人丁○○對於喜宴當天有無蛋糕上桌，有無唱生日快樂歌，
      有無祝壽的言詞等，於偵查中係證稱：伊均沒有印象等語；證人丙○○則更明
      確證稱：沒有蛋糕上桌，也沒有唱生日快樂歌等語；證人乙○○復結證稱：「
      （戊○○的母親有無到各桌敬酒？）沒有，只有辛○○、戊○○二人有出來敬
      酒。」等語。倘該餐宴係為被告母親祝壽而舉辦，何以與國人為長輩舉辦慶生
      餐會必有祝壽之儀式不符？再質之被告則供稱：「（你母親生日為何？）我不
      記得。」、「（你母親國曆生日為何？）我不知道。」、「（你母親國曆出生
      年月日？）不知道。」、「（你母親農曆出生年月日？）不清楚。」、「（你
      一般都提早幾天替你母親慶生的？）我只有在八十三年七月十日那天替我母親
      慶生宴客而已。」、「（你何時還曾替你母親做過生日？）八十三年以後都沒
      有，而八十一年、八十二年也沒有，但曾買過生日蛋糕，時間我不記得。」云
      云，被告戊○○既不知道其母之生日日期，又如何幫其母慶生？且既從未幫其
      母慶生過，何以獨獨八十三年會幫其母慶生？資為論據，且經本院函查結果，
      被告母親之生日係在十一月二十七日，有臺中市西區戶政事務所函覆之戶籍謄
      本一份可證，顯與被告於七月十日辦理前開餐宴之時點，相距甚遠，足認被告
      以為母親慶生置辯云云，確有可疑。但查，被告與告訴人於八十三年七月十日
      在西北日本料理店所舉行之餐宴，形式上並不符合法定結婚之「公開儀式」，
      已詳如前述，是以被告辯稱是為母親慶生云云，縱認不可採信，揆諸首揭說明
      ，仍無從認定被告與告訴人間曾正式結婚。
（五）綜上所陳，公訴人所舉之證據尚不足以證明被告與告訴人間，於八十三年七月
      十日在西北日本料理店所舉行之餐宴，已符合民法結婚之法定程式，不能證明
      被告與告訴人間有婚姻關係存在，被告與告訴人復未辦理結婚登記，無法認定
      被告與告訴人間有婚姻關係。從而，被告縱於九十一年九月二十四日與越南女
      子鄧碧信舉行公開儀式及二人以上證人之結婚儀式，並向戶政機關辦理結婚登
      記，亦與刑法第二百三十七條前段規定之重婚構成要件不合，無法以該罪相繩
      。此外，本院復查無其他積極證據足證被告有何重婚犯行，揆諸首揭規定，自
      應為被告無罪之諭知。
據上論斷，應依刑事訴訟法第二百九十九條第一項前段，刑法第三百零一條第一項，
判決如主文。
本案經檢察官劉仁明到庭執行職務
中      華      民      國    九十三    年      八      月     三十     日
                              臺灣臺中地方法院刑事第二庭
                              審判長法  官  張  智  雄
                                    法  官  柯  崑  輝
                                    法  官  莊  嘉  蕙
右正本證明與原本無異。
如不服本判決，應於送達後十日內向本院提出上訴狀（須附繕本），上訴於臺灣高等
法院臺中分院。
                                    書記官
中      華      民      國    九十三    年      八      月     三十     日
